【裁判字號】    97,訴,812
【裁判日期】    971002
【裁判案由】    發明專利舉發
【裁判全文】
臺北高等行政法院判決
                                       97年度訴字第812號
                              .
原      告  甲○○
訴訟代理人  乙○○專利代理人.
被      告  經濟部智慧財產局
代  表  人  王美花（局長）住同上
訴訟代理人  丁○○兼送達代收.
            辛○○
參  加  人  康訊科技股份有限公司
代  表  人  丙○○（董事長）
訴訟代理人  戊○○專利代理人.
            己○○專利代理人.
            庚○○專利代理人.
上列當事人間因發明專利舉發事件，原告不服經濟部中華民國97
年1 月31日經訴字第09706101420 號訴願決定，提起行政訴訟，
經本院命參加人獨立參加訴訟，本院判決如下：
    主      文
原告之訴駁回。
訴訟費用由原告負擔。
    事實及理由
一、事實概要：
    參加人前於民國（下同）93年4 月1 日以「汽車防盜監控系
    統」（下稱系爭案）向被告申請發明專利，經其編為第0000
    0000號審查，准予專利，並核發發明第I246481 號專利證書
    （專利權期間：自95年1 月1 日至113 年3 月31日止）。嗣
    原告以系爭案違反現行專利法第22條第1 項第1 款、同條第
    4 項及第23條之規定，對之提起舉發。案經被告審查，於96
    年9 月3 日以（96）智專三(三)05053 字第09620492050 號專
    利舉發審定書為「舉發不成立」之處分。原告不服，提起訴
    願，經遭駁回，遂向本院提起行政訴訟。
二、原告訴稱：
  (1)按「發明，指利用自然法則之技術思想之創作。」為現行專
    利法第21條之規定；而「申請前已見於刊物或已公開使用者
    」、「發明雖無第1 項所列情事，但為其所屬技術領域中具
    有通常知識者依申請前之先前技術所能輕易完成時，仍不得
    依本法申請取得發明專利」，則為同法第22條第1 項第1 款
    及第4 項所明文規定。專利專責機關在審查發明專利申請案
    後，如果認為無不予專利之理由時，即可准予專利；惟專利
    審查委員審查專利，所能援引參考的文獻資料有限，因此審
    查難免會有錯誤，為補救這種缺點，專利法特別制定「舉發
    」，而本件訴願決定機關（原告誤載為被告）為訴願駁回決
    定之審理過程當中，未進一步要求被告進一步對原告所提證
    據與系爭案申請專利範圍第1 項作進步性比對之認事，明顯
    與專利法第67條關於發明專利有違反第21條至第24條之規定
    者，專利專責機關應依舉發撤銷其發明專利權之規定相違背
    ，而應撤銷。
  (2)原告於舉發理由中係主張引證2 （即舉發證據2 ，92年9 月
    24日聯合晚報第3 版「話題新聞」有關「愛相隨衛星定位隨
    身機」之上市報導）、引證3 （即舉發證據3 ，92年9 月25
    日聯合報A10 教育版有關「愛相隨衛星定位隨身機」之廣告
    ）、引證4 （即舉發證據4 ，為93年2 、3 、4 月間開立之
    統一發票，其品名欄載有「愛相隨個人追蹤器」，買受人為
    「徵和科技（股）公司」或「晁隆興科技（股）公司」）及
    引證5 （即舉發證據5 ，92年3 月18日申請、94年1 月11日
    公告之第00000000號「交通流量之偵測方法及其裝置」發明
    專利案），因引證2 、3 、5 公開日期（即92年9 月24 日
    ）均早於系爭案之申請日期（即93年4 月1 日），且有原告
    之產品已在市面上銷售（參引證4 ），足證系爭案申請專利
    範圍第1 項不具新穎性。
  (3)引證2 、3 所揭載之衛星定位隨身機本身即結合有系爭案申
    請專利範圍第1 項之監控裝置、伺服器，因此由該衛星定位
    隨身機主動的伺服器發訊給預先設定的3 組電話號碼，該收
    訊者即能夠接收該衛星定位隨身機所發出的位址簡訊，引證
    2 、3 所揭載之衛星定位隨身機不但包括系爭案申請專利範
    圍第1 項之所有功能，甚至於使用便利性及適用性皆優於系
    爭案申請專利範圍第1 項；引證2 、3 所揭載之衛星定位隨
    身機之原始開發對象並非供車輛防盜使用（系爭案申請專利
    範圍第1 項之監控裝置係界定置於汽車內部），但在引證2
    、3 所揭載之內容當中，已具體揭露該衛星定位隨身機除了
    可以給「人」使用之外，也可以給「車」使用；故系爭案申
    請專利範圍第1 項將監控裝置置於汽車內部之技術屬為熟習
    該項技術之業者所能預期的一般性技術內容，而且可輕易由
    先行技術推論完成者，難謂具有進步性。
  (4)系爭案申請專利範圍第1 項係記載伺服器具有用以接收通信
    服務者所提供輸出之該經緯度資料，並進行位址轉換，以取
    得該經緯度資料所對應之地址資料並輸出之功效，並未進一
    步記載有關該伺服器進行位址轉換之技術手段，惟該伺服器
    所能夠達成之功效已被引證2 、3 具體揭露，亦屬為熟習該
    項技術之業者所能預期的一般性技術內容，而且可輕易由先
    行技術推論完成者，難謂具有新穎性及進步性；具體而言，
    系爭案申請專利範圍第1 項之技術特徵已被引證2 、3 所揭
    露，不具新穎性。縱使，引證2 、3 所報導之內容與系爭案
    申請專利範圍第1 項之相關要件與舉發證據中之名稱不同，
    及部分功效敘述方式不同略有不同；惟引證2 、3 所揭載之
    衛星定位隨身機不僅包括甚至優於系爭案申請專利範圍第1
    項之所有功能，已如前述，則系爭案申請專利範圍第1 項之
    些微改變屬為熟習該項技術之業者所能預期的一般性技術內
    容，而且可輕易由先行技術推論完成者，難謂具有進步性。
  (5)系爭案申請專利範圍第2 項之附屬項，係進一步限縮申請專
    利範圍第1 項當中所記載的「監控裝置」係包括一全球衛星
    定位系統、一入侵偵測系統、一中央控制系統、及一無線通
    信模組；系爭案申請專利範圍第3 項之附屬項，係進一步限
    縮申請專利範圍第2 項當中所記載的該無線通信模組係選自
    一全球行動通訊系統模組、一通用分封無線電服務模組、一
    分碼多重擷取系統模組、一寬頻分碼多重擷取系統模組、一
    分碼多重擷取系統2000模組、一通用行動通信系統模組、及
    一國際行動通信系統2000模組其中之一；系爭案申請專利範
    圍第4 項之附屬項，係進一步限縮申請專利範圍第1 項當中
    所記載的「通信服務提供者」係用以提供一全球行動通訊系
    統、一通用分封無線電服務、一分碼多重擷取系統、一寬頻
    分碼多重擷取系統、一分碼多重擷取系統2000一通用行動通
    信系統、及一國際行動通信系統2000其中之一的系統通信服
    務；系爭案申請專利範圍第5 項之附屬項，係進一步限縮申
    請專利範圍第1 項當中所記載的資料接收器係可以為行動電
    話、個人數位助理、智慧型手機其中之一；系爭案申請專利
    範圍第6 項之附屬項，係進一步限縮申請專利範圍第1 項當
    中所記載的警示訊息、狀態資料、及地址資料係為純文字；
    系爭案申請專利範圍第7 項之附屬項，係進一步限縮申請專
    利範圍第1 項當中所記載的警示訊息、狀態資料、及地址資
    料係符合一簡訊服務或多媒體短訊服務之格式。系爭案申請
    專利範圍第2 項至第7 項等附屬項僅為所依附請求項元件習
    知技術之條件限縮；各附屬項所載之發明屬為熟習該項技術
    之業者所能預期的一般性技術內容，而且可輕易由先行技術
    推論完成者，不具進步性。
  (6)綜上，原告主張引證2 、3 、4 及5 足以證明系爭案申請專
    利範圍獨立項之技術特徵係屬於系爭案申請專利之前已見於
    刊物並且公開使用的既有習知技術，不具新穎性；縱使系爭
    案申請專利範圍獨立項之部分構件的名稱或功效描述與前揭
    引證有些微差異，惟如此簡單的改變屬為熟習該項技術之業
    者所能預期的一般性技術內容，而且可輕易由先行技術推論
    完成者，不具進步性；而系爭案申請專利範圍第2 項至第7
    項附屬項所記載之發明係為所依附請求項習知技術之條件限
    縮，亦不具進步性，系爭案有違專利法第22條第1 項第1 款
    、第4 項之規定，應予撤銷，被告所為「舉發不成立」之處
    分，於法有違等情。因而聲明：「訴願決定及原處分均撤銷
    暨判命被告就系爭案作成舉發成立之處分，訴訟費用由被告
    負擔」。
三、被告抗辯：
  (1)原告之舉發理由係以引證2 、3 、4 及5 所示證明系爭案申
    請專利範圍第1 項不具新穎性，而以系爭案申請專利範圍第
    2 至7 項等附屬項僅為所依附請求項元件習知技術之限縮，
    均係運用申請前既有之技術或知識，而為熟習該項技術者所
    能輕易完成者，不具進步性等，為原告於對系爭案提起舉發
    時之理由及主張。惟前述舉發理由並未主張系爭案申請專利
    範圍第1 項不具進步性，亦未提出具體理由以為支持，故原
    處分依據舉發理由主張而為引證2 、3 或5 等均不足以證明
    系爭案申請專利範圍第1 項不具新穎性；及引證4 因與引證
    2 、3 間關連性不足，不具證據力，且無構成及功能之揭露
    ，亦不足據以證明系爭案申請專利範圍第1 項不具新穎性等
    之論究審定並無違誤。
  (2)各引證與系爭案申請專利範圍第1 項之比較如下：
    引證2 、3 之「愛相隨衛星定位隨身機」可藉由大哥大（
      手機）查詢其位置，或按鍵發出簡訊、語音及顯示位置等
      ，未揭露系爭案申請專利範圍第1 項之監控裝置，及用以
      接收通信服務提供者所輸出之該組經緯度資料，並進行位
      址轉換，以取得該組經緯度資料所對應之地址資料並輸出
      之伺服器等；引證2 、3 與系爭案申請專利範圍第1 項構
      成及功能不同，故引證2 、3 不足以證明系爭案申請專利
      範圍第1 項不具新穎性。
    引證5 之偵測器將信息傳送至伺服器並記錄於行駛中車輛
      資料庫，由演算裝置處理整合信息為單一點資料交通資訊
      格式並對應於GIS 資料庫，藉演算裝置將不同演算結果傳
      送至網際網路伺服器，再傳送至網際網路或衛星導航系統
      等，與系爭案申請專利範圍第1 項用以輸出一經緯度資料
      、一狀態資料、及一警示訊息，並用以接收一控制訊號之
      監控裝置，及用以接收通信服務提供者所輸出之該組經緯
      度資料，並進行位址轉換，以取得該組經緯度資料所對應
      之地址資料並輸出之伺服器等構成及功能不同，故引證5
      不足以證明系爭案申請專利範圍第1 項不具新穎性。
  (3)原告之舉發理由未據以主張系爭案申請專利範圍第1 項不具
    進步性，自亦難稱限縮於系爭案申請專利範圍第1 項之附屬
    項第2 至7 項係為其所屬技術領域中具有通常知識者依申請
    前之先前技術顯能輕易完成，不具進步性。
  (4)綜上，被告以原告之引證2 至5 均不足以證明系爭案申請專
    利範圍第1 項不具新穎性，且原告之舉發理由既未據以主張
    系爭案申請專利範圍第1 項不具進步性，自難稱限縮於系爭
    案申請專利範圍第1 項之附屬項第2 項至第7 項亦不具進步
    性，故原處分並無違誤，而聲明：「原告之訴駁回，訴訟費
    用由原告負擔」。
四、參加人之陳述：
  (1)原告於起訴理由中並未就原處分所認定之引證4 不具證據力
    及引證5 無法證明系爭案不具擬制新穎性有所爭執，先予陳
    明。
  (2)依被告之專利舉發審查基準「對於獲准之專利，任何人認有
    違反專利法規定之情事而提起舉發者，應備具申請書，載明
    理由及證據向專利專責機關舉發之..，亦即是否提起舉發？
    舉發之範圍如何？均取決於舉發人之主觀意願，此一原則仿
    自訴訟法上之處分權主義。原則上，專利專責機關即以舉發
    當事人所述理由及附具之證據作為審查之依據，若所提理由
    及證據不能證明系爭專利有違反專利法之規定者，則應審定
    舉發不成立。」。另關於爭點之整理係「依舉發人所述之舉
    發理由，其主張之申請專利範圍請求項、專利要件、舉發證
    據，以決定爭點範圍。」。而原告之舉發理由係主張舉發證
    據可證明系爭案申請專利範圍第1 項不具新穎性、申請專利
    範圍第2 至7 項不具進步性，並未列有具體理由主張系爭案
    申請專利範圍第1 項不具進步性，換言之，本件之爭點並不
    包括系爭案申請專利範圍第1 項是否具進步性，原處分未予
    審究並無違反專利法第67條之規定。
  (3)就引證2 、3 與系爭案比對，引證2 、3 之「愛相隨衛星定
    位隨身機」僅揭示其具有GPS 衛星定位及GPRS語音通信雙重
    功能，可用以追蹤配載者之位置，但如何達成功能之技術手
    段則完全未揭示。反觀，系爭案申請專利範圍第1 項之汽車
    防盜監控系統除可將汽車目前所在之地址資訊、狀態資料、
    及警示訊息傳送至使用者之資料接收器外，也可藉由監控裝
    置接收一控制訊號，因而可改變汽車之門鎖狀態、電力狀態
    、引擎鎖等狀態，俾達到汽車防盜之功效。由上說明，可知
    引證2 、3 並未揭示系爭案之整體技術特徵，其並不能達到
    系爭案可達到汽車防盜之功效，故其不能證明系爭案不具新
    穎性。此外，如前項說明，原告於舉發階段並未主張系爭案
    申請專利範圍第1 項不具進步性，該爭點並非本件訴訟審究
    之範疇。另縱使假設原告於舉發階段有主張系爭案申請專利
    範圍第1 項不具進步性，然由上述說明，可知引證2 、3 並
    未揭示系爭案申請專利範圍第1 項之整體技術特徵，故縱使
    結合引證2 、3 與系爭案說明書內先前技術之說明，也完全
    未揭示系爭案申請專利範圍第1 項請求項之整體技術特徵，
    因此引證2 、3 也不能證明系爭案申請專利範圍第1 項不具
    進步性，併予陳明。
  (4)附屬項係為被依附之請求項的特殊實施方式，其申請專利範
    圍必然落在被依附之請求項的範圍內。因此，引證2 、3 與
    系爭案申請專利範圍第1 項請求項內容比對既已如上所述，
    引證2 、3 之技術特徵及達成功效皆與系爭案申請專利範圍
    第1 項請求項內容不同，當然引證2 、3 之技術特徵也與系
    爭案第2 至7 項等附屬項之請求項內容不同。故系爭案上述
    附屬項之請求內容並非「為其所屬技術領域中具有通常知識
    者依申請前先前技術所能易完成者」，至為明顯，因此系爭
    案第2 至7 項附屬項請求內容也具有進步性。
  (5)綜上，參加人以引證2 、3 、4 、5 不能證明系爭案申請專
    利範圍第1 項不具新穎性。而原告於舉發階段並未主張系爭
    案申請專利範圍第1 項不具進步性，故其並非本件訴訟審究
    之範疇，縱原告於舉發階段有為該主張，惟引證2 、3 、4
    、5 ，亦不能證明系爭案申請專利範圍第1 項及其附屬項不
    具進步性，故原處分審定系爭案具有新穎性及進步性，並無
    違反專利法及專利審查基準，故聲明：「原告之訴駁回，訴
    訟費用由原告負擔」。
五、得心證之理由：
  (1)系爭案有無違反專利法規定之情事而應撤銷其發明專利權，
    依法應由舉發人（原告）附具證據證明之，倘其證據不足以
    證明系爭案有違反專利法之規定者，自應為舉發不成立之處
    分。而兩造之爭點，依專利舉發審查基準有關爭點之整理，
    應就舉發人所述之舉發理由，其主張之申請專利範圍請求項
    、專利要件、舉發證據，以決定爭點範圍，而原告之舉發理
    由係主張舉發證據可證明系爭案申請專利範圍第1 項不具新
    穎性、申請專利範圍第2 至7 項不具進步性（參原處分卷p-
    50，前7 行），進一步稱引證2 、3 、4 可證明系爭案申請
    專利範圍第1 項不具新穎性（參原處分卷p-49，第12行），
    引證5 可證明系爭案申請專利範圍第1 項不具新穎性（參原
    處分卷p-48，第13行），而申請專利範圍第2 至7 項不具進
    步性（參原處分卷p-48，倒數第5 行），故原告並未爭執系
    爭案申請專利範圍第1 項不具進步性。且專利舉發案件所審
    理之範圍，是為審查原處分是否違法，當然要以原處分所審
    究之爭點為對象，故本件之爭點為：系爭案申請專利範圍
    第1 項是否具新穎性，申請專利範圍第2 至7 項是否具進
    步性。
  (2)系爭案申請專利範圍第1 項是否具新穎性？
    該第1 項內容為一種汽車防盜監控系統，係用以對一汽車
      進行遠端監控，其包括：
      1.一監控裝置，置於該汽車之內部，係用以輸出一經緯度
        資料、一狀態資料、及一警示訊息，並用以接收一控制
        訊號。
      2.一通信服務提供者，係用以接收該監控裝置所輸出之該
        組經緯度資料、該警示訊息、及該狀態資料、以及接收
        一地址資料及該控制訊號，並用以輸出該組經緯度資料
        、該警示訊息、該狀態資料、該地址資料、及該控制訊
        號。
      3.一伺服器，係用以接收該通信服務提供者所輸出之該組
        經緯度資料，並進行位址轉換，以取得該組經緯度資料
        所對應之該地址資料，並輸出之。
      4.以及一資料接收器，係用以接收該通信服務提供者所輸
        出之該警示訊息、該狀態資料、及該地址資料，並用以
        輸出該控制訊號至該通信服務提供者。
      足見汽車防盜監控系統就監控裝置、通信服務提供者、伺
      服器、資料接收器等對一汽車進行遠端監控。
    經比較引證2 、3 之「愛相隨衛星定位隨身機」之記載：
      可藉由大哥大（手機）查詢其位置，或按鍵發出簡訊、語
      音及顯示位置等，其目的是位置之確認，而系爭案申請專
      利範圍第1 項之監控裝置，及用以接收通信服務提供者所
      輸出之該組經緯度資料、警示訊息、狀態資料，並進行位
      址轉換，以取得該組經緯度資料所對應之地址資料並輸出
      之伺服器等，其目的是監控資料之傳遞，自有不同，所以
      引證2 、3 並未揭露相關警示訊息、狀態資料等傳遞之相
      關技術特徵，因此引證2 、3 不足以證明系爭案申請專利
      範圍第1 項不具新穎性。而引證4 僅屬引證2 、3 之「愛
      相隨衛星定位隨身機」之銷售發票，與技術特徵之揭露無
      關，自不足以證實系爭案申請專利範圍第1 項不具新穎性
      。
    引證5 之偵測器將信息傳送至伺服器並記錄於行駛中車輛
      資料庫，由演算裝置處理整合信息為單一點資料交通資訊
      格式並對應於GIS 資料庫，藉演算裝置將不同演算結果傳
      送至網際網路伺服器，再傳送至網際網路或衛星導航系統
      等，是為數據統計而設，所彙整的是交通資訊，與系爭案
      申請專利範圍第1 項之監控裝置，其目的是監控資料之傳
      遞，自有不同，故引證5 亦未揭露相關受監控單一車輛之
      警示訊息、狀態資料等傳遞之相關技術特徵，故引證5 不
      足以證明系爭案申請專利範圍第1 項不具新穎性。
  (3)申請專利範圍第2 至7 項是否具進步性？
    系爭案申請專利範圍第2 至第7 項附屬項，為直接或間接依
    附於獨立項第1 項之附屬項，包含獨立項所述構件之全部技
    術特徵，進而再予描述、限定，包括監控系統之全球衛星定
    位系統、入侵偵測系統、中央控制系統、無線通信模組，及
    汽車防盜監控系統中行動電話、個人數位助理、智慧型手機
    收受該警示訊息、狀態資料、地址資料，或符合一簡訊服務
    或多媒體短訊服務之格式。其重心仍是監控資料之傳遞，為
    接收通信服務提供者所輸出之該組經緯度資料、警示訊息、
    狀態資料，並進行位址轉換等，此與引證2 、3 之「愛相隨
    衛星定位隨身機」其目的是位置之確認，而引證5 之偵測器
    經由演算裝置處理整合交通資訊之目的不同，功能不同，原
    告所舉之引證案與系爭案申請專利範圍第1 項所揭示之技術
    特徵其目的不同、功能不同，基於該第1 項獨立項所述構件
    之全部技術特徵，進而架構之申請專利範圍第2 至7 項，自
    無由經熟習該項技術者，以引證2 、3 、5 所揭露之技術或
    知識而所能輕易完成，自不足憑以證明申請專利範圍第2至7
    項不具進步性。
  (4)至於，原告於訴願程序及本院訴訟中主張系爭案申請專利範
    圍第1 項是否具進步性之爭執，按原告於舉發程序中僅稱專
    利範圍第2 至第7 項等附屬項，為所依附請求項元件習知技
    術之限縮，均係運用申請前既有之技術或知識，而為熟習該
    項技術者所能輕易完成者，不具進步性（參舉發理由書第5
    頁第1 至7 行及第8 頁倒數第4 行起），並未列有具體理由
    主張系爭案申請專利範圍第1 項不具進步性，是原處分僅審
    究系爭案申請專利範圍第1 項之新穎性要件，並無不妥，原
    告訴稱「引證2 、3 所報導之內容與系爭案申請專利範圍第
    1 項之相關要件與舉發證據中之名稱不同，及部分功效敘述
    方式不同略有不同；惟引證2 、3 所揭載之衛星定位隨身機
    不僅包括甚至優於系爭案申請專利範圍第1 項之所有功能，
    已如前述，則系爭案申請專利範圍第1 項之些微改變屬為熟
    習該項技術之業者所能預期的一般性技術內容，而且可輕易
    由先行技術推論完成者，難謂具有進步性。」自非原處分所
    得審究之範圍，併此敘明。
  (5)從而，依原告所提出之證據不足證明系爭案申請專利範圍第
    1 項不具新穎性、申請專利範圍第2 至7 項不具進步性。綜
    上所述，被告所為舉發不成立之處分，並無不法，訴願決定
    予以維持，亦無不合。原告徒執前詞，訴請撤銷，並命被告
    為舉發成立之行政處分，為無理由，應予駁回。兩造其餘攻
    擊防禦方法均與本件判決結果不生影響，故不逐一論述，併
    此敘明。
六、據上論結，本件原告之訴為無理由，依行政訴訟法第98條第
    1 項前段，判決如主文。
中    華    民    國      97    年    10    月   2    日
            臺北高等行政法院第三庭
                    審判長法  官  姜素娥
                          法  官  劉介中
                          法  官  陳心弘
上為正本係照原本作成。
如不服本判決，應於送達後20日內向本院提出上訴狀並表明上訴
理由，如於本判決宣示後送達前提起上訴者，應於判決送達後20
日內補提上訴理由書（須按他造人數附繕本）。
中    華    民    國    97    年    10    月    2     日
                          書記官  鄭聚恩


司法院資訊處製作；財團法人民間司法改革基金會備份。
